臺灣宜蘭地方法院民事判決
110年度訴字第159號
原      告  順益汽車股份有限公司

法定代理人  吳銘祥  
訴訟代理人  白浩廷  
被      告  林正緯  
            林雨廷  

上 一 人之
訴訟代理人  林樂賜
上列當事人間請求塗銷抵押權登記事件，本院於民國111年3月2
日言詞辯論終結，本院判決如下：
    主      文
原告之訴駁回。
訴訟費用由原告負擔。　　　　
    事實及理由
壹、程序事項：
一、按訴狀送達後，原告不得將原訴變更或追加他訴。惟不變更
    訴訟標的，而補充或更正事實上或法律上之陳述者，非為訴
    之變更或追加，民事訴訟法第255條第1項前段、第256條定
    有明文。本件原告原起訴請求：㈠確認被告林正緯所有如附
    表「不動產標示」欄所示之土地（下稱系爭土地），於民國
    104年12月15日為被告林○○所設定登記擔保債權總金額新臺
    幣（下同）150萬元之如附表所示之普通抵押權（下稱系爭
    抵押權），其所擔保之債權不存在；㈡被告林○○應將系爭抵
    押權設定登記予以塗銷。嗣於110年8月23日準備程序將被告
    林○○更正為被告林雨廷（下分則稱林正緯、林雨廷，合則稱
    被告2人）等情，經核前述聲明之更正，並非變更訴訟標的
    ，而僅屬更正事實上及法律上之陳述，依前述說明，於法尚
    無不合，自應准許。       
二、被告林正緯經合法通知，未於言詞辯論期日到場，經核無民
    事訴訟法第386條所列各款情形，爰依原告之聲請，由其一
    造辯論而為判決。
貳、實體事項：
一、原告主張：原告為林正緯之債權人，經本院106年度司執字
    第18731號核發債權憑證，嗣原告執前開債權憑證向本院聲
    請對林正緯所有之系爭土地強制執行，並由本院以109年度
    司執字第3570號給付票款執行事件受理在案，然因林正緯前
    將其所有之系爭土地，設定系爭抵押權予林雨廷，執行法院
    認如以拍賣最低價額進行第2次拍賣，將不足以清償系爭抵
    押權擔保之債權及執行費用，而無拍賣實益，致原告對林正
    緯之債權無法即時受償，是系爭抵押權擔保之債權存否，將
    影響原告受償權益，爰訴請確認系爭抵押權擔保之債權不存
    在。又依抵押權之從屬性，系爭抵押權亦不存在，是系爭抵
    押權登記已妨害林正緯就系爭土地之所有權，且林正緯怠於
    行使請求塗銷系爭抵押權登記之權利，原告為保全債權，爰
    依民法第242條及第767條第1項中段規定，代位林正緯請求
    林雨廷應將系爭抵押權登記予以塗銷。並聲明：如前揭變更
    後聲明所示。
二、被告方面：
  ㈠林雨廷部分：伊與林正緯為堂兄弟關係，因林正緯向地下錢
    莊借款卻無法負擔高額利率，遂向伊借款以清償債務，伊於
    104年12月11日在父親即訴訟代理人林樂賜陪同下，在陳土
    地代書事務所交付150萬元予林正緯，林正緯再交付予代書
    ，由代書協助林正緯清償對地下錢莊之借款。雙方再前往有
    信代書事務所辦理系爭抵押權登記之手續，是系爭抵押權所
    擔保之債權確實存在等語為辯。並聲明：原告之訴駁回。
　㈡林正緯未於言詞辯論期日到場，亦未提出準備書狀作何聲明
    或陳述。　
三、本院之判斷：
  ㈠按確認法律關係之訴，非原告有即受確認判決之法律上利益
    者，不得提起之；確認證書真偽或為法律關係基礎事實存否
    之訴，亦同，民事訴訟法第247條第1項定有明文。所謂即受
    確認判決之法律上利益，係指法律關係之存否不明確，原告
    主觀上認其在法律上之地位有不安之狀態存在，且此種不安
    之狀態，能以確認判決將之除去者而言，若縱經法院判決確
    認，亦不能除去其不安之狀態者，即難認有受確認判決之法
    律上利益，最高法院著有52年台上字第1240號判例可資參照
    。查本件原告主張系爭抵押權所擔保之債權不存在，此為林
    雨廷所否認，顯然兩造間就系爭抵押權所擔保之債權存在與
    否發生爭執，原告主觀上認其法律上地位有不安之狀態存在
    ，而該不安之狀態，能以確認判決將之除去，則原告提起本
    件確認之訴即有確認利益，合先敘明。
　㈡兩造協議不爭執事項（見本院卷第171頁、第188頁，並依判
    決格式增刪修改文句）：
  ⒈如附表所示之系爭土地為林正緯所有，並於104年12月15日設
    定如附表所示之系爭抵押權予林雨廷。
  ⒉原告為林正緯之債權人。
  ㈢兩造爭執要旨（見本院卷第171頁，並依判決格式增刪修改文
    句）及本院論斷：
    原告主張其為林正緯之債權人，並執本院106年度司執字第1
    8731號之債權憑證，向本院聲請對林正緯所有之系爭土地執
    行拍賣，經本院以109年度司執字第3570號給付票款強制執
    行事件受理在案，然因系爭土地存有系爭抵押權，致執行法
    院認無拍賣實益，以致原告對林正緯之債權無法受償乙節，
    業據其提出債權憑證、本院109年12月25日宜院春109司執午
    字第3570號函及系爭土地之土地登記第一類謄本、地籍異動
    索引為證（見本院卷第13頁至第25頁、第63頁至第109頁）
    ，並有宜蘭縣宜蘭地政事務所110年4月30日檢附之104年宜
    登字第194380號抵押權設定登記申請書等件附卷可參（見本
    院卷第125頁至第133頁），且為林雨廷所未爭執，又林正緯
    已於相當時期受合法之通知，而於言詞辯論期日不到場，亦
    未提出準備書狀爭執，依民事訴訟法第280條第3項準用同條
    第1項之規定，應視同自認，是堪認原告前揭主張為真實。
    原告進而主張系爭抵押權所擔保之債權不存在，且縱有債權
    存在亦係存在於林樂賜與林正緯之間，而非存在於被告2人
    之間，故系爭抵押權應予塗銷等語，林雨廷則否認之，並以
    前詞置辯。是本件爭點厥為：㈠系爭抵押權擔保之債權是否
    存在？㈡原告得否依民法第242條前段、第767條第1項中段之
    規定，請求林雨廷塗銷系爭抵押權？茲分述如下：
　⒈按當事人主張與他方有消費借貸關係存在者，固應就該借貸
    意思互相表示合致及借款業已交付之事實，負舉證之責任（
    最高法院98年度台上字第1045號判決意旨參照）。惟若貸與
    人提出借款人簽立之借用書證，業經載明所借款項當日親收
    足訖無訛；或依該借用證書表明之事項，足以推知借貸合意
    及貸與人已交付借用物者，即應認貸與人就消費借貸關係存
    在之事實，已盡舉證責任（最高法院89年度台上字第501號
    判決要旨參考）。查林雨廷主張其與林正緯間於104年12月1
    1日確實有借款150萬元之債權債務關係存在乙節，業據其提
    出借據（下稱系爭借據）、戶名：林樂賜之臺灣企銀活期儲
    蓄存款存摺、活期存款交易明細表（見本院卷第143頁）等
    件為證，而依系爭借據內容所載：「林正緯茲向林雨廷借款
    新臺幣壹佰伍拾萬元，並於民國104年12月11日收訖無誤。
    」等語，核與系爭抵押權所載之內容相符，復參以林雨廷提
    出其實際管領帳戶之活期存款交易明細表記載，於104年12
    月11日確實有提領現金160萬元之紀錄，其金額、提領日期
    亦與系爭借據上之日期互核大致相同，與一般借款一次大額
    提領借貸款項以交付予借用人之常情相符，另參以證人張建
    雄到庭結證略以：伊有印象於104年12月11日時，林雨廷之
    父親林樂賜到場交付林正緯20萬元，以供林正緯償還積欠訴
    外人陳錦文之借款等語（見本院卷第184頁至第185頁），益
    徵林正緯確有資金需求，而有向他人借款之情，依上說明，
    堪認林雨廷就其交付借款予林正緯，且雙方有消費借貸意思
    表示合致乙節，已盡舉證責任，而原告就此未能提出其他證
    據證明林雨廷所述非真，被告2人間應確有存在150萬元之消
    費借貸法律關係，應可認定。至原告雖否認林雨廷提出之系
    爭借據之形式真正，惟觀諸被告所提之系爭借據，經本院相
    互檢視比對原告提出之本票（下稱系爭本票，見本院卷第21
    頁）上發票人欄位即林正緯名義之簽名字跡，並以肉眼觀察
    ，其結構佈局、態勢神韻、書寫習慣及筆畫走勢特徵均相同
    ，可認應係出於同一人所為，並審酌本件原告係於106年間
    始執林正緯年所簽發之系爭本票聲請裁定准予強制執行，並
    分別於106年及109年間聲請強制執行，而林正緯係於原告行
    使上述債權之前，即已向林雨廷借款而負有債務，並於104
    年間即於系爭土地上設定系爭抵押權，依此時序，亦難認林
    正緯係為規避清償積欠原告之債務，而虛捏系爭抵押權及所
    擔保之債權。是林雨廷辯稱系爭借據為真正等情，堪認屬實
    。
　⒉原告雖另主張借款係由林樂賜交付，且存摺戶名為林樂賜，
    故縱有消費借貸關係，亦係存在於林樂賜與林正緯間，而非
    被告2人間，林樂賜與林正緯間之借款關係自不屬系爭抵押
    權擔保之範圍等語。惟按，消費借貸之金錢，本不以由本人
    帳戶提領款額或直接交付借用人本人為必要，貸與人縱以他
    人之款項，或指示第三人代為交付借款，亦發生交付借款之
    效力，是林雨廷雖未親自交付款項予林正緯，且係提領自林
    樂賜帳戶內之金錢予林正緯，惟林樂賜既係基於被告2人間
    之消費借貸關係，依林雨廷指示將金錢交付與林正緯，仍發
    生交付借款之效力，與被告2人間消費借貸關係之成立並無
    影響。況林雨廷與林樂賜為父子關係，衡情親屬間相互出借
    帳戶使用之情所在多有，並非罕見，且若林樂賜為其所交付
    之150萬元之實際借款人，為提高債權受償之可能性，當亦
    以其本人為抵押權人始符常理，無庸另以林雨廷為抵押權名
    義人，徒增後續抵押債權存否爭議而無從拍賣抵押物取償之
    風險，另參酌宜蘭縣政府109年6月4日府旅觀字第109008791
    9號函所載略以：天外天頂級休閒民宿負責人由林雨廷變更
    為林樂賜，及戶名為林樂賜之活期存款交易明細表於104年
    間有上百筆以ATM轉帳匯入之紀錄，可徵林雨廷辯稱其因經
    營民宿借用林樂賜之帳戶收取匯款，並提領帳戶內之金錢借
    款予林正緯，應非子虛，林雨廷應確為系爭抵押債權之債權
    人無訛。
　⒊原告復主張系爭抵押權擔保之債權之清償期為105年12月10日
    ，林雨廷迄今均未實行抵押權，故系爭抵押權擔保之債權是
    否存在，實令人存疑等語。然按，民法第873條之2第1項規
    定，抵押權人實行抵押權者，該不動產上之抵押權，因抵押
    物之拍賣而消滅；第880條第1項規定，以抵押權擔保之債權
    ，其請求權已因時效而消滅，如抵押權人，於消滅時效完成
    後，5年間不實行其抵押權者，其抵押權消滅。是抵押權人
    如不實行抵押權者，除罹於第880條第1項之除斥期間外，其
    抵押權並不消滅。是否實行抵押權，係抵押權人之權利而非
    義務。林雨廷未實行抵押權，係未主張抵押權人之權利，並
    無可推認被告2人間抵押權之設定不實，亦無從認定其等無
    借貸之真意，是原告此部分主張，亦尚難採認。
　⒋準此，林雨廷對林正緯既確有150萬元之借款債權存在，並設
    定系爭抵押權以供擔保，足認系爭抵押權擔保之債權確屬存
    在。是原告主張系爭抵押債權不存在，且基於抵押權從屬性
    ，系爭抵押權亦不存在而應予塗銷，洵非可採。　
四、綜上所述，被告2人間於104年12月11日確有150萬元之消費
    借貸關係存在，是原告請求確認系爭土地之系爭抵押權擔保
    之債權不存在，並依民法第242條、第767條第1項規定，代
    位林正緯請求林雨廷塗銷系爭抵押權登記，均無理由，應予
    駁回。
五、本件事證已明，兩造其餘攻擊防禦方法與所舉證據，核與本
    件判決結果不生影響，爰不再逐一論駁，附此敘明。
六、訴訟費用負擔之依據：民事訴訟法第78條。　　
中　　華　　民　　國　　111 　年　　3 　　月　　30　　日
                  民事庭審判長法　官  鄭貽馨
　　　　　　　　　　　　　　　法  官  張文愷
　　　　　　　　　　　　　　　法  官  黃淑芳
以上正本係照原本作成。
如對本判決上訴，須於判決送達後20日之不變期間內，向本院提
出上訴狀（應附繕本）。
如委任律師提起上訴者，應一併繳納上訴審裁判費。
中　　華　　民　　國　　111 　年　　3 　　月　　30　　日
                              書記官　廖文瑜　

附表：
編號 不動產標示 所有權 權利範圍 抵押權設定登記內容  1 宜蘭縣○○鎮○○段000地號土地 8分之1 登記日期：104年12月15日。 收件年期：104年。 字號：宜登字第194380號。 權利人：林雨廷。 權利種類：普通抵押權。 擔保債權總金額：新臺幣1,500,000元。 擔保債權種類及範圍：擔保債務人對抵押權人於104年12月11日借款所發生之債務。 清償日期：105年12月10日。 利息（率）：6萬元 遲延利息（率）：併入本金按年利率4％循環利率計算。 違約金：併入本金按年利率4％循環利率計算。 債務人及債務額比例：林正緯，債務額比例全部。 設定權利範圍：8分之1。  2 宜蘭縣○○鎮○○段000地號土地 8分之1